【裁判字號】    97,消債更,46
【裁判日期】    971117
【裁判案由】    聲請更生程序
【裁判全文】
臺灣高雄地方法院民事裁定          97年度消債更字第46號
聲  請  人  甲○○
上列當事人聲請消費者債務清理事件聲請更生，本院裁定如下：
    主  文
聲請駁回。
聲請費用由聲請人負擔。
    理  由
一、本件聲請意旨略以：聲請人曾依「中華民國銀行公會會員辦
    理消費金融案件無擔保債務協商機制」（下稱債務協商機制
    ）請求共同協商債務清償方案並經協商成立，約定聲請人每
    月應繳金額為新臺幣（下同）21,738元，惟聲請人每月薪資
    約為31,200元左右，聲請人尚須扶養父母，且因工作需要在
    外租屋居住，支付房租及水電等生活負擔，是於扣除每月協
    商款後，聲請人幾已無法維持生活，此在客觀上自有不可歸
    責於己之事由致履行顯有重大困難之情事，而聲請人無擔保
    或無優先權之債務總額未逾1,200 萬元，復未經法院裁定開
    始清算程序或宣告破產，爰依法聲請更生等語。
二、按「債務人與金融機構協商成立者，不得聲請更生或清算，
    但因不可歸責於己之事由，致履行顯有重大困難者，不在此
    限... 本條例施行前，債務人依金融主管機關協調成立之中
    華民國銀行公會會員辦理消費金融案件無擔保債務協商機制
    與金融機構成立之協商，準用前項之規定」，消費者債務清
    理條例第151條第5項、第6 項分別定有明文，而消費者債務
    清理條例之立法目的，依其立法理由乃認陷於經濟上困境之
    消費者若任其於惡性循環之債務窘境中自生自滅，其將衍生
    嚴重之社會問題，致難以維持安定之社會經濟秩序，故有予
    之分別情形依更生或清算之程序清理其債務之必要，藉以妥
    適調整其與各相關債權人等間之權利義務關係，以謀求消費
    者經濟生活之更生機會，從而健全社會經濟發展，惟私法上
    之債之關係，係以當事人間之信賴關係為基礎，為社會經濟
    組織之重要支柱，故當事人於以法律行為追求自己之利益之
    際，亦應顧及對方之利益，並考量債權債務在社會上之作用
    ，本於誠實及信用之原則，行使其債權及履行其債務，故消
    費者如已與金融機構協商成立，或於本條例施行前已依金融
    主管機關協調成立之中華民國銀行公會會員辦理消費金融案
    件無擔保債務協商機制與金融機構成立協商，因此係經當事
    人行使程序選擇權所為之債務清理契約，債務人理應受該成
    立之協議所拘束，如無特殊情事，其原即應依此協商結果而
    為誠信履行，惟因慮及有些協商於成立之時，或僅考量債權
    數額之清償而未慮及債務人之經濟能力，或債務人於嗣後因
    經濟情況變更（如清償期間收入或收益不如預期）而致依約
    履行將使其陷於經濟上之困境甚或履行不能，故上開條例於
    此即另開「因不可歸責於己之事由，致履行顯有重大困難者
    」之履行例外以助債務人之更生，則已成立協商者不能或不
    願依約履行而依例外條款復聲請更生或清算者，自應就其例
    外情形嚴予審核，於該當後始准之為其所負義務關係之調整
    ，以避免其任意毀諾、濫用債務清理程序而藉此善意之立法
    惡意圖謀減免債務，致使該程序陷於道德之危險，並因此使
    社會之信用緊縮而造成經濟之動盪。次按聲請更生或清算不
    合程式或不備其他要件者，法院應以裁定駁回之，但其情形
    可以補正者，法院應定期間先命補正，消費者債務清理條例
    第8條亦有明文規定。
三、經查：
  (一)本件聲請人於債清條例施行前之95年5 月4 日業依「中華民
    國銀行公會會員辦理消費金融案件無擔保債務協商機制」而
    與最大債權金融機構即台新國際商業銀行股份有限公司（下
    稱台新銀行）達成債務清償方案之協商，約定聲請人應自95
    年5 月起分80期，且每月10日以21,738元依各債權銀行債權
    金額比例清償各項債務至全部清償為止，而聲請人於協商成
    立後，於96年12月7 日毀諾而未依該協定繼續履行分期償還
    乙節，此有協議書、民事陳報狀等件在卷可稽。
  (二)本件聲請人以前揭情詞為辯，主張有不可歸責於己之事由，
    並提出財產及收入狀況說明書、債權人清冊、戶籍謄本、協
    議書、財團法人金融聯合徵信中心當事人綜合信用報告、財
    政部高雄市國稅局94、95年度綜合所得稅各類所得資料清單
    、財產歸屬資料清單、勞工保險卡、96年度各類所得扣繳暨
    免扣繳憑單、薪資單、存摺資料、勞工保險被保險人投保資
    料表、切結書、房屋租賃契約暨房屋收付款明細欄等資料為
    證。
  (三)然按債務人與金融機構協商成立者，除非因不可歸責於己之
    事由，致履行顯有重大困難，否則不得聲請更生或清算，消
    費者債務清理條例第151 條第5 項規定意旨甚明。是債務清
    償方案成立後，應由債務人按其條件履行，如於其後發生情
    事變更，在清償期間內之收入或收益不如預期，致該方案履
    行困難甚或履行不能，而有不可歸責於己之事由，始能聲請
    更生或清算。此項規定旨在避免債務人任意毀諾已成立之協
    商，濫用更生或清算之裁判上債務清理程序，蓋以債務清償
    方案係經當事人行使程序選擇權所為之債務清理契約，債務
    人應受該成立之協定所拘束。債務人既已與金融機構協商成
    立，如認該協商方案履行有其他不適當情形，自仍應再循協
    商途徑謀求解決。經查：聲請人自95年度、96年度之年所得
    乃分為387,879 元、361,200 元，97年1 月至3 月份每月薪
    資平均為37,311元，此有綜合所得稅各類所得資料清單、各
    類所得扣繳暨免扣繳憑單、薪資單等件在卷可憑，是依上開
    資料計算，聲請人於95年度之平均收入為32,323元，96年度
    之平均收入則為30,100元，97年度迄今月薪資37,311元（依
    聲請人勞工保險卡97年3 月1 日之投保薪資亦有34,800元）
    。而聲請人主張其需分擔扶養父親謝清順、母親謝蕭秀珍云
    云，然按「負扶養義務者有數人而其親等同一時，應各依其
    經濟能力，分擔義務」、「受扶養權利者，以不能維持生活
    而無謀生能力者為限。前項無謀生能力之限制，於直系血親
    尊親屬，不適用之。」、「因負擔扶養義務而不能維持自己
    生活者，免除其義務。但受扶養權利者為直系血親尊親屬或
    配偶時，減輕其義務。」、「扶養之程度，應按受扶養權利
    者之需要與負扶養義務者之經濟能力及身份定之。」，民法
    第1115條第3 項、第1117條、第1118條、第1119條分別定有
    明文。聲請人之父謝清順（41年9 月27日生），其95年、96
    年之所得收入分別為456,000 元、480,000 元，聲請人之母
    謝蕭秀珍（46年2 月10日生），其名下有房屋1 棟、土地2
    筆，財產總額1,275,060 元，95年、96年之所得收入分別為
    321,640 元、331,484 元，此有財產歸屬資料清單、綜合所
    得稅各類所得資料清單等件在卷足憑，可見聲請人雙親均有
    相當資力，依其年歲（55、51歲）復均非已達無工作能力之
    程度，其是否已達不能維持生活之程度實非無疑，而聲請人
    就此並未釋明其父母有何不能維持生活之情事，且就其父母
    應負扶養義務者尚有聲請人之兄妹2 人（本院卷第24頁），
    聲請人既主張已不能維持自己之生活，依上開規定，其即得
    減輕其義務及程度，故其主張需負擔父母之扶養費用每月共
    6,000 元，雖據提出其父母所立切結書為憑，縱或屬實，亦
    難將該非屬必要之扶養費用6,000 元認列為聲請人每月必須
    支出項目。
  (四)再者，聲請人主張伊因工作需要，在外租屋居住，致支出房
    租及水電等生活負擔，然伊每月收入卻未增加，故無法履行
    協商而毀諾云云。然卷附租賃契約書租賃期限為96年10月至
    97年7 月12日，租約之立約日期卻記載為97年4 月12日，顯
    與常理相違，且系爭租約租期僅有9 月（自96年10月至97年
    7 月12日止），租約後附之房屋收款明細欄卻記載自契約成
    立前之96年4 月份起出租人即開始收款，前後亦有不符；而
    租約之房屋收款明細欄上雖有出租人邱錦昌自96年4 月份起
    收款之記錄，然聲請人並未提出實際提款或匯款支付租金之
    資料供參，是否確有此項租金之支出，尚有可議。況縱認上
    開房屋租賃契約暨房屋收付款明細欄所載屬實，依該收款明
    細欄所載，聲請人自96年4 月即在外租屋而有此租金之支出
    ，而聲請人至96年12月後始毀諾未償，已據台新銀行陳報明
    確，並有電腦債權分配明細查詢影本可稽，則聲請人在外租
    屋後，既然尚得依協議還款8 期，足見其並未因租屋支出租
    金而影響其履行協議之能力。且查聲請人自95年協商時起迄
    今均未更換工作，有其勞保投保資料在卷可參，而聲請人並
    未提出95年間有繳付租金之證據，顯見95年間並無該項租屋
    之租金支出，則在其工作地點並未變更之情況下，何以突然
    於96年間有租屋之需求，是本件聲請人所提出之證據資料在
    在均有違常理，是否為臨訟杜撰實非無疑，聲請人於此復未
    能提出其他證據證明有上開租金及租屋水電費之支出，自難
    認其確有此項支出之必要。
  (五)此外，聲請人主張其每月必要支出包括個人基本生活開銷及
    其他費用合計11,792元（食4,500 元、水電、瓦斯及電話費
    用約3,000 元、交通費用1,000 元、日常用品1,500 元、人
    壽保險費292 元、加油費1,500 元），並提出車票影本、國
    泰人壽保險費收據影本等件為證。然消費者債務清理條例之
    立法目的，係為使不幸陷入經濟困境之人得以清理債務、重
    建生活，並在清理過程中能保有符合人性尊嚴之最低基本生
    活，而非在維持債務人過去慣常之寬逸生活，是於評估債務
    人清償債務之能力時，並非任其主張生活費用之數額，否則
    將造成揮霍無度以致清償債務能力降低之人，反而更容易進
    入更生程序之歧異現象，是本院認為關於聲請人主張關於食
    、交通費用與日常用品等開支固屬合理，惟查：1.就水電、
    瓦斯及電信費用部分：此部分未據聲請人提出任何帳單證明
    ，且聲請人無法證明其有在外租屋之事實，則其若與家人同
    住，顯無每月支付3,000 元之必要，惟聲請人生活上難免有
    水電、瓦斯、電信等基本開銷之支出，故本院認此部分以1,
    000 元計算為適當；2.加油費部分，聲請人亦未提出證明單
    據，在聲請人負債金額已達百萬餘元而請求更生之情況下，
    聲請人更應節撙開支，選擇使用大眾運輸交通工具，則聲請
    人主張每月支出油資1,500 元部分，亦屬過高，並無必要；
    3.另關於每月人壽保險費292 元係屬儲蓄險性質，聲請人自
    不得一邊儲蓄自己之資力而一邊拒絕清償已負債務以為更生
    ，此部分費用支出自無必要。準此，以聲請人95年度之平均
    收入32,323元，96年度之平均收入30,100元，97年度平均月
    薪資37,311元計算，扣除其上開必要之生活費用後（包括食
    、交通費、日常用品），其每月至少尚餘2 萬3 千元以上可
    供支配。而聲請人之平均月薪資在95、96年間固確有略為下
    降之情況，然前開協商條件既然係由聲請人與最大債權銀行
    雙方協定所達成，聲請人於協商當時自應已評估過自身之償
    還能力，且債務人之清償能力亦不以薪資收入為唯一之來源
    ，況以聲請人95年度協商成立當時迄至其於96年12月毀諾之
    時，其平均月薪資僅差距約2,000 多元，並無劇烈變動之情
    況，且以其收入繳付協商款後，仍足支應其日常生活之所必
    需，而聲請人既有固定收入，縱有履行不便，亦得經由個別
    債權銀行協商程序以求適當履行，自無恣意毀諾之理。是聲
    請人於協商成立後迄至毀諾時，其收入與家中狀況既均無特
    別之變化，且債務人為了償還債務，必須經歷履行期間較不
    寬裕之經濟生活，然此乃債務人於負擔債務時即得預見，是
    依誠實及信用之原則，債務人於有履行可能性時，仍應誠實
    勤勉地履行債務，故難僅憑聲請人空言收入減少云云，而遽
    認聲請人履行顯有重大困難。準此，堪認聲請人尚乏不可歸
    責於己致履行顯有重大困難之情形可言。
四、綜上，本件聲請人既有固定收入供履行清償，而其並無因情
    事變更而有重大履行困難之處，其聲請之更生已屬要件不備
    ，自應駁回其更生之聲請，爰裁定如主文。
五、依消費者債務清理條例第8 條、第46條、第15條，民事訴訟
    法第78條，裁定如主文。
中    華    民    國    97    年    11    月    17     日
                        民事庭    法    官  郭宜芳
以上正本係照原本作成。
如不服本裁定，應於裁定送達後10日內，以書狀向本院提出抗告
，並繳納抗告費新臺幣1千元。
中    華    民    國    97    年    11    月    17    日
                                  書 記 官  戴顯澄


司法院資訊處製作；財團法人民間司法改革基金會備份。
